臺灣彰化地方法院民事判決
110年度訴字第1071號
原      告  曾士庭  
訴訟代理人  曾哲政  
被      告  賴鳳寶  
            邱賢忠  

            李程澤即李政源


訴訟代理人  王俊凱律師
複代理人    林玲珠律師
上列當事人間請求分配表異議之訴等事件，本院於民國111年6月
17日言詞辯論終結，判決如下：
    主  文
確認被告李程澤對於被告邱賢忠及賴鳳寶如附表所載之本票債權
不存在。
本院109 年度司執字第51666 號清償票款強制執行事件，於民國
110 年9 月10日製作之分配表次序2及4，被告李程澤受分配之執
行費新臺幣20,206元及票款債權2,700,077元（含本金2,525,700
元及利息174,377元），均應予剔除，不得列入分配。
訴訟費用由被告共同負擔。 
    事實及理由
壹、程序事項：被告賴鳳寶經合法通知，無正當理由，未於言詞
    辯論期日到場，核無民事訴訟法第386 條所列各款情形，爰
    依原告之聲請，由其一造辯論而為判決。 
貳、實體事項：
一、原告起訴主張：
　㈠原告前以臺灣彰化地方法院109年度司票字第1983號確定本票
    裁定，聲請強制執行債務人即被告賴鳳寶名下坐落彰化縣○○
    市○○段000地號之同段292建號房地（以下簡稱不動產），經
    臺灣彰化地方法院民事執行處拍賣後，被告李程澤竟以被告
    邱賢忠擅自使用被告賴鳳寶名義所簽發附表所示之本票參與
    分配（以下簡稱系爭本票），臺灣彰化地方法院民事執行處
    於民國110年9月10日製成強制執行金額分配表（以下簡稱系
    爭分配表），其分配次序2及4，分別列載被告李程澤之執行
    費新臺幣（下同）20,206元及本票票款債權2,700,077元（
    以下簡稱系爭本票債權），並受分配金額共計901,773元（
    計算式：20206+881537），導致原告分配金額減少。
　㈡惟被告邱賢忠及賴鳳寶並未積欠被告李程澤債務，被告邱賢
    忠積欠債務係因109年5月3日交易虛擬貨幣被騙，導致積欠1
    300餘萬元債務，被告李程澤係被告邱賢忠之上手，而原告
    則是被告李程澤上手，因此被告邱賢忠於109年5月4日直接
    付款一筆700萬元予原告，於同日下午又付款215萬元予原告
    ，另又付款一筆價值118,000元之虛擬貨幣，再於同年月5日
    向陳盈彰借款36萬元並直接支付予原告，總計已付款972萬
    元，因原告於本次交易出售予被告李程澤之虛擬貨幣總計必
    須支付1280萬元，因此被告李程澤尚積欠原告3,071,200元
    ，故由被告李程澤交付被告邱賢忠簽發面額3,071,200元之
    本票予原告，總計已將近1280萬元，故被告邱賢忠應無其餘
    積欠被告李程澤之款項，系爭本票債權自不存在，被告李程
    澤於系爭分配表所受分配之金額即應剔除後重新分配，爰提
    起本件分配表異議之訴。
　㈢並聲明：㈠確認臺灣彰化地方法院109年度司票字第1798號民
    事裁定所載，被告李程澤所持有系爭本票乙紙所表彰被告李
    程澤對於被告賴鳳寶及邱賢忠之本票債權不存在；㈡被告李
    程澤之上開債權本利及執行費用共計2,720,283元，應不得
    列入臺灣彰化地方法院109年度司執字第51666號清償票款強
    制執行事件拍賣所得價金內參與分配。
二、被告之答辯：
　㈠被告李程澤部分：
　⒈系爭本票為被告邱賢忠親自簽發，金額亦由被告邱賢忠所寫
    ，系爭本票為真實，故被告對於票據原因關係有效存在並不
    負舉證責任，原告主張被告邱賢忠係遭設局逼簽系爭本票，
    應由原告就被告李程澤取得系爭本票係出於詐欺、脅迫被告
    邱賢忠等情，負舉證責任。
　⒉被告邱賢忠簽發系爭本票予被告李程澤，係因在109年5月3日
    之前使用現金買賣虛擬貨幣泰達幣交易很多次，經雙方結算
    結果，被告邱賢忠共欠被告2,525,700元，故被告邱賢忠與
    賴鳳寶乃於109年5月18日簽發同金額之系爭本票作為履行上
    開債務之擔保，被告邱賢忠與被告李程澤間存在買賣關係，
    且被告邱賢忠確有積欠被告李程澤債務，惟因時隔久遠，被
    告李程澤留存在通訊軟體之之資料均已刪除。被告邱賢忠積
    欠之系爭本票債務並非109年5月3日交易所積欠，而係109年
    5月3日之前交易虛擬貨幣所積欠。
　⒊並聲明：原告之訴駁回。
　㈡被告邱賢忠部分：
　⒈其與原告本不認識，原告係被告李程澤之上手，其係跟被告
    李程澤交易虛擬貨幣，因其於109年5月3日交易虛擬貨幣被
    騙，因此積欠1300萬元款項，被告李程澤因此無法付款予其
    上手即原告。
　⒉因此，其向陳盈彰借款700萬元於109年5月4日償還原告，於
    同日再償還215萬元予原告，這些款項都必須從其所積欠之1
    300萬元債務中扣除，再於109年5月18日簽發本票3紙予被告
    李程澤，其償還之款項及簽發之本據已超越該金額，其並未
    另再積欠被告李程澤系爭本票金額高達252萬餘元之交易虛
    擬貨幣債務，若先前有積欠被告李程澤虛擬貨幣交易款項未
    結清，不可能再繼續交易。
　㈢被告賴鳳寶經合法通知，未於言詞辯論期日到場或以書狀為
    何聲明或陳述。
三、得心證之理由：
　㈠依據兩造前開主張及答辯，可知系爭本票係被告邱賢忠簽發
    交付予被告李程澤，兩人為系爭本票之直接前後手，此為兩
    造所不爭執，惟爭執：被告李程澤與邱賢忠之間是否存在高
    達系爭本票面額0000000元之原因關係？就此而言，被告邱
    賢忠與李程澤既為系爭原因關係之雙方當事人，兩人對此原
    因關係之陳述應會相同，然針對上開爭點所涉由被告邱賢忠
    簽發系爭本票予被告李程澤之原因法律關係為何此節，被告
    李程澤稱：「（問：邱賢忠與李政源即李程澤積欠的2,525,
    700元跟109年5月3日的交易是否有關係？）無關，這是另一
    筆債務，這是之前買賣泰達幣的債務。」及「（問：何時買
    賣泰達幣債務？）我賣給邱賢忠，他沒有給我錢，金額統計
    下來就是如此。」等語，與被告邱賢忠所述：「有關，全部
    都是同一筆。」、「...我在業界沒有積欠別人錢」及「（
    問：對於簽發面額252萬5700元的本票債務，有何補充？）
    我們每天都交易都會結清，在業界如果有積欠款項，不可能
    繼續交易，且金額不是小數目。」等語，差異甚鉅（本院卷
    第233～235頁），被告邱賢忠更當庭否認有積欠被告李程澤
    系爭本票票款，因此，兩人間是否存在系爭本票之原因關係
    ，自非無疑。
　㈡且依據卷附被告邱賢忠簽立交付予被告李程澤之借款收據記
    載：「甲方：茲因本人（邱賢忠）向乙方（李政源）個人借
    款（0000000元整）本人並非在急迫、輕率、無經驗下借款
    ，若有不實願負一切法律責任，甲方一定負責償還所借金額
    借款。因此甲方開立同額支票或本票作為借款金額之擔保..
    .」等情（本院卷第97頁），顯示被告邱賢忠簽發系爭本票
    之原因係其向被告李程澤「借款」，核與被告李程澤前開所
    述不符，益見被告邱賢忠與李程澤間就系爭本票之原因關係
    是否存在？及是否為被告李程澤所述之「買賣」關係？均有
    疑問。
　㈢參以證人陳盈彰到庭證稱：「（問：這段期間李政源有無跟
    你說過邱賢忠欠他的金額是250幾萬元？）沒有印象。」及
    「...在產生這筆1300萬債務之前，我沒有聽過他們間有債
    務，如果有欠錢確實不能再交易。」等語（本院卷第230、2
    35頁），核與被告邱賢忠所述大致相符，且無違於虛擬貨幣
    之交易常情，則被告李程澤稱系爭本票之原因關係係被告邱
    賢忠於109年5月3日以前與其所為虛擬貨幣交易之欠款，即
    難遽信，而應有虛擬貨幣交易明細或其他佐證資料方能證明
    。惟迄本院言詞辯論終結前，被告李程澤均無發提出佐證資
    料供參，並稱「我跟邱賢忠的交易記錄不見了」等語（本院
    卷第235頁），則系爭本票之原因關係是否為被告李程澤所
    稱：係先前虛擬貨幣交易之欠款等節，即陷於事實存否真偽
    不明之狀態。
　㈣按強制執行法第41條所定分配表異議之訴，其訴訟標的為對
    分配表之異議權。強制執行事件債權人以他債權人聲明參與
    分配之債權不存在為異議權之理由，其本質上即含有消極確
    認債權不存在訴訟之性質，須於確認該有爭議之債權不存在
    後，始得為剔除該債權於分配表外之形成判決，依舉證責任
    分配法則，自應先由主張該債權存在之被告負舉證之責。又
    本票固為無因證券，票據債務人不得以自己與發票人或執票
    人前手間所存在之抗辯事由，對抗執票人；惟於確認法律關
    係不存在之訴，如被告主張其法律關係存在，或原告僅否認
    被告於訴訟前所主張法律關係成立原因之事實，以求法律關
    係不成立之確認，應由被告就法律關係存在或法律關係成立
    原因之事實，負舉證之責（參照最高法院42年度台上字第17
    0號、20年度上字第709號判例意旨）。是以，於第三人對執
    票人提起確認本票債權不存在之訴，並提出基礎原因關係不
    存在之抗辯，自應由執票人就其本票債權法律關係及該基礎
    原因關係存在之積極事實，負舉證責任（參照最高法院92年
    度台上字第1756號裁判意旨）。故本件就系爭本票原因關係
    之存否等事項，自應由主張原因關係存在且為買賣關係之被
    告李程澤負舉證責任，惟上開爭執事項仍屬真偽不明之狀態
    ，業於前述，基於前開舉證責任分配之法則，自應為不利於
    被告李程澤之認定，並認為所稱系爭本票之買賣原因關係並
    不存在。
　㈤末按本票固為無因證券，票據債務人不得以自己與發票人或
    執票人前手間所存在之抗辯事由，對抗執票人。然發票人非
    不得以自己與執票人間所存之抗辯事由對抗執票人，此觀票
    據法第13條上段之反面解釋而自明（參照最高法院81年度台
    上字第879號民事判決）。準此以言，系爭本票之原因關係
    既不存在，被告邱賢忠及賴鳳寶即得執此抗辨事由，對抗被
    告李程澤之系爭本票債權，原告據此提起本件確認系爭本票
    債權不存在之訴，並請求剔除系爭分配表次序2及4所列載被
    告李程澤受分配之執行費新臺幣20,206元及票款債權2,700,
    077元等節，即非無據。
四、綜上所述，原告請求確認如附表所示之系爭本票債權不存在
    ，並請求將系爭分配表次序2及4，被告李程澤受分配之執行
    費新臺幣20,206元及票款債權2,700,077元（含本金2,525,7
    00元及利息174,377元），予以剔除，不得列入分配，均為
    有理由，應予准許，爰判決如主文第一、二項所示。
五、本件事證已臻明確，兩造其餘之攻擊防禦方法及所用之證據
    ，經本院斟酌後，認為均不足以影響本判決之結果，爰不一
    一論列，附此敘明。
六、據上論結，本件原告之訴為有理由，依民事訴訟法第385 條
    第1 項前段、第78條、第85條1 項前段，判決如主文。 
中　　華　　民　　國　　111 　年　　7 　　月　　8 　　日
                  民事第三庭  法　官　林于人
以上正本係照原本作成。
如對判決上訴，應於判決送達後20日內向本院提出上訴狀。如委
任律師提起上訴者，應一併繳納上訴審裁判費。
中　　華　　民　　國　　111 　年　　7 　　月　　8 　　日
                              書記官　卓千鈴
附表：
票號 發票人 面額 發票日 到期日 TH NO618648 邱賢忠 賴鳳寶 2,525,700元 109年5月18日 109年6月17日